臺灣臺中地方法院刑事判決
111年度金訴字第1121號
公  訴  人  臺灣臺中地方檢察署檢察官
被      告  曾翔瑜



上列被告因詐欺等案件，經檢察官提起公訴（111年度偵字第175
11號），本院判決如下：
    主  文
曾翔瑜無罪。
    理  由
一、公訴意旨略以：被告曾翔瑜與詐欺集團成員共同意圖為自己
    不法之所有，並基於詐欺取財、洗錢之犯意聯絡，由曾翔瑜
    於民國110年7月26日，以LINE通訊軟體與集團成員聯絡，將
    其名下之國泰世華商業銀行西門分行帳號000000000000號、
    彰化商業銀行北屯分行帳號00000000000000號帳戶（下分別
    稱本案國泰世華帳戶、本案彰化銀行帳戶，合稱本案2帳戶
    ），提供予詐欺集團成員匯款，輾轉成為詐騙及洗錢使用之
    人頭帳戶。嗣該詐欺集團成員取得上開帳戶後，以如附表所
    示之詐騙方式，詐騙如附表所示之胡隆盛、許玉宏，致渠等
    均陷於錯誤，而依指示於如附表所示之匯款時間、地點，將
    如附表所示之金額，匯入如附表所示之帳戶內。上開款項匯
    入曾翔瑜名下之帳戶後，集團成員隨即以LINE通訊軟體暱稱
    「羅文賢特助大哥」指示曾翔瑜提領款項，曾翔瑜遂於如附
    表所示之時間、地點，提領如附表所示之金額，並依指示在
    如附表所示之地點，悉數交付予身分不詳、綽號「小廖」之
    成年男子。因認被告涉犯刑法第339條之4第1項第2款之三人
    以上共同犯詐欺取財及洗錢防制法第14條第1項之一般洗錢
    等罪嫌等語。
二、按犯罪事實應依證據認定之，無證據不得認定犯罪事實；不
    能證明被告犯罪者應諭知無罪之判決，刑事訴訟法第154條
    第2項、第301條第1項分別定有明文。次按認定犯罪事實所
    憑之證據，雖不以直接證據為限，間接證據亦包括在內；然
    而無論直接或間接證據，其為訴訟上之證明，須於通常一般
    之人均不致有所懷疑，而得確信其為真實之程度者，始得據
    為有罪之認定，倘其證明尚未達到此一程度，而有合理之懷
    疑存在時，即難遽採為不利被告之認定（最高法院76年台上
    字第4986號判例可資參照）。又按刑事訴訟法第161條第1項
    規定：檢察官就被告犯罪事實，應負舉證責任，並指出證明
    之方法。因此，檢察官對於起訴之犯罪事實，應負提出證據
    及說服之實質舉證責任。倘其所提出之證據，不足為被告有
    罪之積極證明，或其指出證明之方法，無從說服法院以形成
    被告有罪之心證，基於無罪推定之原則，自應為被告無罪判
    決之諭知（最高法院92年台上字第128號判例足資參照）。
三、公訴意旨認被告曾翔瑜涉有上開罪嫌，係以被告之供述、證
    人即被害人胡隆盛、許玉宏於警詢中之證述、臺灣臺中地方
    檢察署勘驗報告、國泰世華商業銀行取款憑證、彰化商業銀
    行存摺支領憑單、胡隆盛提出之台北富邦銀行匯款委託書(
    證明聯)/取款憑條、許玉宏提出之彰化銀行存款憑條、本案
    國泰世華帳戶、本案彰化銀行帳戶之客戶基本資料表、交易
    明細表、彰化商業銀行北屯分行函暨提款資料、國泰世華商
    業銀行存匯作業管理部函暨提款資料、集團成員與被告之LI
    NE通訊軟體對話翻拍資料、臺中市政府警察局豐原分局豐東
    派出所受理詐騙帳戶通報警示簡便格式表、新竹縣政府警察
    局新湖分局湖口派出所受(處)理案件證明單、內政部警政署
    、金融機構聯防機制通報單為其主要論據。訊據被告固坦承
    有提供本案2帳戶予他人使用，並依「羅文賢特助大哥」指
    示，於如附表所示之時間、地點，提領如附表所示之金額，
    並依指示在如附表所示之地點，悉數交付「小廖」，惟堅詞
    否認本件犯行，辯稱：我是因為缺錢要貸款，看到臉書上面
    有貸款管道，我加了一個叫做陳政德的LINE，他說他們有配
    合銀行，跟我要帳戶明細及資料，並說他們認識彰化銀行的
    高層，並要我加羅文賢的LINE，他們說羅文賢是專門負責的
    人，也是公司高層，可以幫我做流水帳，把帳戶用漂亮一點
    ，以便順利取得貸款。後來羅文賢要我查詢帳戶餘額之後，
    叫我去銀行櫃台及ATM領錢，領完錢之後，叫我到一個地點
    ，把錢交給「小廖」，我以為這是辦貸款的正常流程，我不
    知道他們是詐騙集團，我也是被害人等語。經查：
  ㈠被告於110年7月26日，以LINE與詐欺集團成員聯絡，將本案2
    帳戶，提供予詐欺集團成員匯款，輾轉成為詐欺取財及洗錢
    使用之人頭帳戶。嗣該詐欺集團成員取得本案2帳戶後，以
    如附表所示之詐騙方式，詐騙如附表所示之胡隆盛、許玉宏
    ，致渠等均陷於錯誤，而依指示於如附表所示之匯款時間、
    地點，將如附表所示之金額，匯入如附表所示之帳戶內。上
    開款項匯入本案2帳戶後，詐欺集團成員「羅文賢特助大哥
    」即指示被告於如附表所示之時間、地點，提領如附表所示
    之金額，並依指示在如附表所示之地點，悉數交付「小廖」
    等情，有如附表所示之證據附卷可稽，且為被告所不爭執，
    此部分事實固堪認定。惟被告是否確有三人以上共同犯詐欺
    取財及洗錢犯行，仍待審究。
　㈡按詐欺集團取得他人帳戶資料，並用以供被害人匯款及指示
    他人提款之原因甚多，並非必然係帳戶所有人與詐欺集團成
    員間有犯意聯絡。倘帳戶所有人主觀上與詐欺集團成員間無
    犯意聯絡，係遭詐欺集團詐騙，始將其帳戶資料提供予詐欺
    集團使用，並依詐欺集團指示而提領帳戶內款項，即難僅憑
    被害人將受騙款項匯入帳戶所有人之帳戶，及由該帳戶所有
    人提款，即認該帳戶所有人涉犯加重詐欺取財或一般洗錢犯
    行（最高法院110年度台上字第5412號判決意旨參照）。又
    現今詐騙集團不斷更新、變化詐欺手法，以各種名目騙取帳
    戶用以存取向他人詐騙取得之現金，作為逃避司法追緝之手
    段，雖經政府、金融機構極力宣導，媒體亦經常大幅報導，
    然民眾遭詐騙之情事仍一再發生，其中不乏智識程度甚高或
    生活經驗甚豐之人仍不敵詐騙集團之話術而受騙，更不乏面
    對廣經宣導之詐騙手法猶未能及時察覺有異者，足見對於社
    會事務之警覺性或風險評估原本即因人而異，顯非僅憑學識
    、工作或社會經驗即可全然識破詐欺集團之詐騙手法，是若
    一般人會因詐騙集團成員言詞相誘而陷於錯誤，進而交付鉅
    額財物，則金融帳戶持有人因某種原因陷於錯誤，進而交付
    帳戶資料並提領款項者，亦非無可能，並非必然係出於詐欺
    之意思而為之。
　㈢實務上常見真正基於詐欺犯意，以不法利益為對價，提供金
    融帳戶資料予詐欺集團，或為詐欺集團提領款項之行為人，
    於案發後到案時，往往自覺心虛，而未能將自己當時與詐欺
    集團間全部、完整的對話內容陳報給檢警單位，部分縱使有
    提出，亦常見提出不完整之對話內容。查被告於偵查中，已
    提出其與「陳正德（專業貸款）」、「羅文賢特助大哥」間
    之完整LINE對話內容（偵卷第105至151頁），未有刪除、掩
    飾或隱匿情形，此與詐欺集團成員間通常使用匿名聯繫，完
    畢後即刪除相關紀錄，以避免遭警循線查獲之犯罪作業模式
    顯然有異，則被告與「陳正德（專業貸款）」、「羅文賢特
    助大哥」、「小廖」等詐欺集團成員間，是否確有犯意聯絡
    ，並非無疑。
　㈣依被告所提出之上開對話紀錄內容觀之：
　1.「陳正德（專業貸款）」於110年7月20日，以貸款20萬元為
    例，傳送計算分期應繳納之金額及利息向被告說明，並要求
    被告提供證件、帳戶資料、貸款人姓名、地址、電話、公司
    名稱、地址、電話，以及第二聯絡人之姓名、關係、電話等
    資料，被告乃依其要求，詳細填載上開資料，並將國民身分
    證、健康保險卡正反面、存摺封面、本案2帳戶之交易紀錄
    予以回傳（偵卷第105至111頁）。若被告知悉或者可以預見
    與其聯絡之「陳正德（專業貸款）」為詐欺集團成員，應不
    會毫無顧忌且鉅細靡遺將自己及作為第二聯絡人之親弟弟之
    個資提供予對方，是被告辯稱其相信對方是代辦貸款之人，
    並非無稽。
　2.「陳正德（專業貸款）」復於110年7月22日傳送「羅文賢特
    助大哥」之LINE聯絡方式予被告，請被告與之聯絡，並指示
    被告請求「羅文賢特助大哥」協助幫忙製作貸款所需之財力
    證明流水帳；被告即於同日與「羅文賢特助大哥」聯繫，並
    傳送自己之國民身分證、健康保險卡正反面及本案2帳戶資
    料予對方，「羅文賢特助大哥」復向被告表示，將請公司財
    務安排製作流水帳，並指示被告配合公司財務作帳之需求，
    於如附表所示之時間、地點，提領如附表所示，由被害人2
    人匯入本案2帳戶之金額，並在如附表所示之地點，悉數交
    付予財務專員「小廖」（偵卷第111、123至147頁）。前述
    詐欺集團成員要求被告提供帳戶後將錢領出交付「小廖」之
    行為模式，雖司法偵查機關在實務上已熟知此為詐欺集團之
    運作手法，然急於貸款之被告，容易因此放鬆警戒，而掉入
    詐欺集團的陷阱，在此情形下確可能誤信為美化本身財力證
    明所須之帳戶資金作業流程。
  3.被告於110年7月29日發現本案2帳戶均被設定成警示帳戶後
    ，詢問「陳正德（專業貸款）」及「羅文賢特助大哥」為何
    會變得如此？要如何處理？並擔心帳戶內資金無法動支、貸
    款申請發生變數，且不知是否現金交易流程發生異常，不知
    如何因應警方調查（偵卷第115至123、151頁）。由被告上
    開反應，可見本案2帳戶因為違法使用被設定成警示帳戶係
    其意料之外，是被告辯稱其主觀上以為交付本案2帳戶資料
    繼而領款交付等作為，係為辦理貸款之所需，並非與詐欺集
    團成員共同基於詐欺取財、洗錢之犯意聯絡一節，尚非全屬
    虛妄。
  4.被告與「陳正德（專業貸款）」、「羅文賢特助大哥」之對
    談內容顯示，均為與貸款相關之話題，未涉及詐欺被害人之
    謀議或分工，而被告係因背負經濟壓力，急欲申辦貸款使用
    ，非無可能因一時疏忽而予以輕信對方為其申辦貸款等說詞
    ，始為本件提供帳戶、領款、交付款項等行為。實難遽認被
    告主觀上明知或已預見「陳正德（專業貸款）」、「羅文賢
    特助大哥」、「小廖」等人可能為詐欺集團成員。 
  ㈤從而，詐欺集團成員「陳正德（專業貸款）」、「羅文賢特助大哥」以合法公司幫忙做金流以取得貸款為晃，製造可能撥放貸款予被告之假象，指示被告依照其等所包裝之不實作業流程，配合提供本案2帳戶資料、提款並轉交款項，被告實有可能因急於申辦貸款，以致無法冷靜地注意異常與分析風險。因此，縱認詐欺集團以代辦貸款名義而取得本案2帳戶資料及使被告領款之過程有異常之處，亦不能逕以理性第三人之智識經驗為基準，推論被告亦應有相同之警覺程度，而得認識對方為詐欺集團，逕認被告有從事不法之意。再者，一般人對於社會事物之警覺程度因人而異，對於合法性之查證及辨識能力高低亦有不同，詐騙手法推陳出新，民眾未能適時辨別真實性，致遭渠等訛詐之詞所惑，而為不合情理之舉措者，尚非罕見。是被告縱有思慮不周之處或不當美化帳戶意圖申辦貸款之不是，然此與其主觀上認識或預見「陳正德（專業貸款）」、「羅文賢特助大哥」、「小廖」為詐欺集團成員，並容任自己與其等共同實施詐欺取財及洗錢犯行，仍非一事，尚難遽認被告有三人以上共同詐欺取財、洗錢之犯意或不確定故意，故應為被告有利之認定，認其無涉此部分犯行，較屬允當。
四、綜上所述，被告前揭所辯，並非全然無據，公訴人認被告涉
    犯三人以上共同詐欺取財、一般洗錢罪嫌，所提出之證據或
    指出之證明方法，於訴訟上之證明，顯未達於通常一般之人
    均不致有所懷疑，而得確信其為真實之程度。此外，本院在
    得依或應依職權調查證據之範圍內，復查無其他積極證據足
    資證明被告確有公訴人所指犯行，自屬不能證明其犯罪，揆
    諸前揭說明，應為被告無罪之諭知。
據上論斷，依刑事訴訟法第301條第1項，判決如主文。
本案經檢察官黃政揚提起公訴，檢察官陳僑舫、宋恭良到庭執行
職務。
中　　華　　民　　國　  111 　 年　　10 　月　　13　　日
                  刑事第十庭  審判長法  官  陳培維
                                    法  官  陳怡珊
　　　　　　　　　　　　　　　　　　法  官  鄭永彬
以上正本證明與原本無異。
如不服本判決應於收受判決後20日內向本院提出上訴書狀，並應
敘述具體理由；其未敘述上訴理由者，應於上訴期間屆滿後20日
內向本院補提理由書（均須按他造當事人之人數附繕本）「切勿
逕送上級法院」。
                                    書記官  吳欣叡
中　　華　　民　　國　　111 　年　　10　　月　　13　　日
附表：
編號 被害人 詐騙方式 匯款時間、地點、金額、匯款帳戶 提領時間、地點、金額、交付地點 證據 1 胡隆盛（ 提告 ） 本案詐欺集團成員於110年7月25日下午4時19分許，透過電話與胡隆盛聯絡，假冒為其友人「賴榮杰」，佯稱須借錢等語，致使胡隆盛陷於錯誤，因而指示其子胡宗宜於右列時間、地點，匯款右列金額至右列帳戶。 110年7月26日上午11時6分許，在台北富邦銀行豐原分行（臺中市○○區○○路000號），匯款新臺幣（下同）28萬元，至本案國泰世華帳戶。 在國泰世華商業銀行篤行分行（臺中市○區○○路000號），於： ①110年7月26日中午12時6分許，提領25萬8,000元。 ②同日中午12時25分許，提領2萬2,000元。 之後隨即依「羅文賢特助大哥」指示，在臺中市○區○○街00號前，悉數交付予「小廖」。 ①證人即告訴人胡隆盛於警詢、偵查中之證述（偵卷第41至43、166頁）。 ②胡隆盛之報案資料：臺中市政府警察局豐原分局豐東派出所受理詐騙帳戶通報警示簡便格式表、金融機構聯防機制通報單、陳報單、受理案件證明單、內政部警政署反詐騙諮詢專線紀錄表各1份（偵卷第45、51、57、63至68頁）。 ③胡隆盛與詐欺集團通話紀錄手機畫面翻拍照片1張（偵卷第47頁）。 ④胡宗宜之台北富邦銀行匯款委託書1張（第51頁） ⑤本案國泰世華帳戶基本資料、交易明細各1份（偵卷第77至79、85頁）。 ⑥曾翔瑜臨櫃提款之取款單據1張（偵卷第199頁）。 ⑦臺灣臺中地方檢察署勘驗報告1份及所附之曾翔瑜ATM提款之監視器畫面截圖4張（偵卷第203至206頁）。 2 許玉宏（ 未提告 ） 本案詐欺集團成員於110年7月26日上午9時許，透過電話與許玉宏聯絡，假冒檢察官，佯稱其證件遭冒用，遭多人提告，須繳交保證金等語，致使許玉宏陷於錯誤，於右列時間、地點，匯款右列金額至右列帳戶。 110年7月26日下午2時10分許，在彰化商業銀行竹北分行（新竹縣○○市○○街00號），匯款30萬元，至本案彰化銀行帳戶。 在彰化商業銀行北屯分行（臺中市○區○○路00號），於： ①110年7月26日下午3時35分許，提領25萬8,000元 ②同日下午3時41分許，提領3萬元。 ③同日下午3時42分許，提領1萬2,000元。 之後隨即依「羅文賢特助大哥」指示，在彰化商業銀行北屯分行附近巷弄內，悉數交付「小廖」。 ①證人即被害人許玉宏於警詢之證述（偵卷第37至40頁）。 ②許玉宏之報案資料：新竹縣政府警察局新湖分局湖口派出所受理各類案件紀錄表、受理案件證明單、內政部警政署反詐騙諮詢專線紀錄表各1份（偵卷第67至72頁）。 ③.許玉宏之彰化銀行存款憑條1張（偵卷第55頁）。 ④本案彰化銀行帳戶存款存摺帳號資料、交易明細查詢各1份（偵卷第91至93頁）。 ⑤曾翔瑜臨櫃提款之取款單據1張（偵卷第187頁）。 ⑥臺灣臺中地方檢察署勘驗報告及所附之曾翔瑜臨櫃、ATM提款之監視器畫面截圖8張（偵卷第189至195頁）。